【裁判字號】    92,訴,911
【裁判日期】    920801
【裁判案由】    分割共有物
【裁判全文】
臺灣高雄地方法院民事判決  九十二年度訴字第九一一號
    原      告  甲○○
                丙○○
    共      同
    訴訟代理人  范仲良律師
    被      告  乙○○      住.
                庚○○      住.
                丁○○      住.
                己○○      住.
    兼  共  同
    訴訟代理人  戊○○      住.
右當事人間分割共有物事件，本院判決如左：
    主      文
兩造共有坐落高雄縣旗山鎮○○段一０七二、一０七二之一、一０七二之二、一０七
二之三及一０七二之四地號土地，應合併分割為：(一)高雄縣旗山鎮○○段一０七二地
號土地，面積三三六點二七平方公尺，由被告丁○○、戊○○、己○○按丁○○應有
部分四分之一、戊○○應有部分二分之一及己○○應有部分四分之一比例維持共有；
(二)同段一０七二之一地號土地，面積一二三點三三平方公尺，分歸被告庚○○取得；
(三)同段一０七二之二地號土地，面積八十五點一五平方公尺，由原告丙○○、甲○○
各按其應有部分二分之一比例維持共有；(四)同段一０七二之三地號土地，面積六五點
九一平方公分歸被告乙○○取得；(五)同段一０七二之四地號土地，面積七點一八平方
公尺，由原告丙○○、甲○○各按其應有部分二分之一比例維持共有。
訴訟費用由原告負擔。
    事實及理由
一、原告主張：
    坐落高雄縣旗山鎮○○段一０七二、一０七二之一、一０七二之二、一０七二之
    三及一０七二之四地號土地（下稱系爭土地），為兩造所共有，且兩造在各筆土
    地之應有部分比例均相同，依序各為被告丁○○八分之一、戊○○八分之二、己○○八分之一、庚○○五二六分之一零五、乙○○五二六分之七九及原告甲○○
    一零五二分之七九、丙○○一零五二分之七九。又系爭土地依其使用目的並無不
    能分割之情形，且兩造亦無不為分割之協議，惟因系爭土地由原告設定抵押，致
    無法自行協議分割，爰依民法第八百二十三條之規定，請求判決如主文第一項所
    示之分割方案。
二、被告抗辯：
    被告均同意原告所提分割方案，惟因原告於系爭土地設定抵押，始無法自行協議
    分割。
三、按共有人得隨時請求分割共有物，但因物之使用目的不能分割或契約訂有不分割
    之期限者，不在此限；又共有物之分割，依共有人協議之方法行之，分割之方法
    不能協議者，法院得依任何共有人之聲請，以原物分配於各共有人，民法第八百
    二十三條第一項及同法第八百二十四條第一項第一款分別定有明文。次按債務人
    就查封物所為移轉、設定負擔或其他有礙執行效果之行為，依強制執行法第五十
    一條第二項規定，僅對於債權人不生效力而已，並非絕對無效；裁判分割，既係
    法院基於公平原則，決定適當之方法分割共有物，自不發生有礙執行效果之問題
    ，債權人即不得對之主張不生效力；且債務人之應有部分，經實施查封以後，因
    裁判分割，其權利即集中於分割後之特定物，此為債務人原有權利在型態上之變
    更，當為查封效力之所及，於假處分亦無影響，最高法院七十二年台上字第二六
    四二號判例意旨足資參照。又定共有物分割之方法，固可由法院自由裁量，但亦
    須以其方法適當者為限，應斟酌當事人之聲明，各共有人之利害關係，並共有物
    之性質、價格、利用價值及分割後之經濟效益，而為適當之分配，要以維持全體
    共有人之公平為標準。復按分割共有物係以消滅共有關係為目的，因之法院為分
    割共有物之裁判時，不能創設新的共有關係，但如部分共有人明示就分得部分願
    維持共有者，則為例外，得就分得部分繼續維持共有，最高法院六十九年台上字
    第一八三一號判例意旨可資參照。再按裁判上定共有物分割方法時，法院本有自
    由裁量之權，應斟酌當事人之聲明，各共有人之利害關係，並共有物之性質、價
    格、利用價值及分割後之經濟效益，而為適當之分配，且以維持全體共有人之公
    平為標準，不受任何共有人主張之拘束，最高法院七十二年台上字第三八八三號
    、七十八年台上字第二一四一號判決要旨可資參酌。
四、經查原告主張系爭土地為兩造依上開應有部分之比例所共有，又系爭土地依其使
    用目的並無不能分割之情形，且兩造亦無不為分割之協議，惟因系爭土地由原告
    設定抵押，致無法自行協議分割之事實，業據提出土地登記謄本十五份、分割方
    案一份為證，且為兩造所不爭執，原告上開主張，自堪信為真實。又被告均同意
    原告所提分割方案，即均願就部分分得之土地按其應有部分維持共有關係，揆諸
    前開判例意旨所示，自應准許。茲參酌系爭土地坐落高雄縣旗山鎮○○段，第一
    ０七二地號土地為空地，現由戊○○、丁○○、己○○占有使用，第一０七二之
    一地號土地上有庚○○所建一層磚造平房一棟，第一０七二之二地號土地上有丙○○、甲○○所建三層加強磚造房屋一棟，第一０七二之三地號土地上有乙○○
    所建三層加強磚造房屋一棟，第一０七二之四地號土地則由丙○○、甲○○以鐵
    皮所搭建之地上物占有使用等情，已據本院勘驗屬實，並有勘驗筆錄、照片及複
    丈成果圖所示之使用現況表在卷可稽。故以主文所示分割方法，將系爭土地依其
    使用現狀分別分歸共有人取得並按其應有部分保持共有，最符合使用現況，亦最
    符合經濟效益及當事人之意願。
五、綜上所述，本院考量系爭土地之性質、實際狀況，分割後之土地經濟效益、及共
    有人之意願等情狀，認以主文所示分割方法最能兼顧維持兩造間之和諧、公平及
    經濟利益等各項考量因素，核屬最佳之分割方案。
六、訴訟費用之負擔：依民事訴訟法第八十一條第一款、第八十五條第一項，判決如
    主文。
中      華      民      國    九十二    年      八      月    一    日
                              臺灣高雄地方法院民事第一庭
~B法      官  許政賢
右為正本係照原本作成。
如不服本判決，應於送達後廿日內，向本院提出上訴狀並表明上訴理由，如於本
判決宣示後送達前提起上訴者，應於判決送達後十日內補提上訴理由書（須附繕本）。
中      華      民      國    九十二    年      八      月    一    日
~B法院書記官  邱靜銘


司法院資訊處製作；財團法人民間司法改革基金會備份。
